行　政　法　院　判　決　　　　　　　　　　　　　　　八十八年度判字第六○號
　　原　　　告　甲○○
　　被　　　告　財政部
右當事人間因入出境事件，原告不服行政院中華民國八十七年五月二日台八十七訴字
第二○六○四號再訴願決定，提起行政訴訟，本院判決如左︰
　　主  文
原告之訴駁回。
　　事  實
緣原告因欠繳民國七十八、七十九年度綜合所得稅本稅計新台幣（以下同）一四一、
三一二、七九八元及罰鍰一二四、三二五、六四二元，合計二六五、六三八、四四○
元，被告依台灣省北區國稅局函報，於八十六年三月二十四日以台財稅字第八六○一
四五三一六號函請內政部警政署入出境管理局（以下簡稱境管局）限制原告出境，境
管局並據以八十六年三月二十六日境愛字第五二一二號書函不許原告出境。原告不
服，乃循序提起行政訴訟，茲摘兩造訴辯意旨於次：
原告起訴意旨及補充理由略謂︰一、稅捐稽徵法第二十一條第一項第一款及第二十二
條第一款分別規定「稅捐之核課期間，依左列規定：一、依法應由納稅義務人申報繳
納之稅捐，已在規定期間內申報，且無故意以詐欺或其他不正當方法逃漏稅捐者，其
核課期間為五年」「前條第一項核課期間之起算，依左列規定：一、依法應由納稅義
務人申報繳納之稅捐，已在規定期限內申報者，自申報日起算」，按原告於七十九年
一月至十月三十一日任職中科院期間，每月所辦理之扣繳稅款，均於次月十日前依法
報繳，換言之，原告任職中科院主計處最後時間為七十九年十月三十一日，當月薪資
扣繳稅額依法於次（十一）月十日前已悉數報繳，故依上述法律規定，當年度縱有應
扣繳而未扣繳者，其核課期間於八十四年十一月十日業已屆滿，然財政部台灣省北區
國稅局於八十五年六月一日始作成處分，前亦未作核課行為，故而應扣繳之稅額應已
逾核課期間不得再行核課，相對於罰則部分則失所附麗，不應再行處罰，故補稅及科
處罰鍰之處分顯然違背法律，為此，原告對上開處分已提出復查申請在案。(一)本案限
制出境處分之基礎為前揭國稅局所為之處分，該項處分姑不論原告之扣繳義務是否存
在，然扣繳之責任早逾核課期間之事實則毋庸置疑。對上開明顯且無庸證據調查之錯
誤處分，原該儘速撤銷以維護人民權益，從而本案限制原告出境之處分，自亦應予撤
銷，以符法治。斷不可以該項處分目前仍在復查程序審理中，而就本案限制出境處分
予以維持。(二)行政行為與其所欲實現之目的間，應合乎比例原則，換言之，行政處分
不能使人民所受之損害與行政機關所欲達成之利益不成比例，再者，行政處分亦應合
於必要性，即在不踰越法律目的之必要範圍內，採取使人民權利受最小損害之處分。
查本案之限制出境處分，顯然不合於行政處分之一般指導原則，蓋稽徵機關對欠稅之
納稅義務人，本應就查封之財產為強制執行，如涉有刑責者，亦應依法移送，而今卻
反其道而行，以顯然妨害人民自由居住遷徙之憲法上權利，即以當今世界民主國家所
僅有之限制出境方式，來達到稅收之確保，其方法、目的是否充分，殊值斟酌。況且
，如果欠稅人因畏懼限制出境而舉債繳稅，此無異造成稅負轉嫁，而使他人（即其他
債權人）因此受累，如此顯非稅捐徵收之正當手段。更何況，本案金額為二億六千多
萬元，顯非一介軍職人員所能承擔，因此，以本案稅額之高，背景之複雜，顯非原告
一人之力所可解決，如今被告為此處分，除於法不合外，亦無此必要，蓋原告斷無因
懼於限制出境，而生給付二億六千餘萬元之能力。二、按人民違反法律上義務而應受
行政罰之行為，須以故意或過失為其責任條件，司法院釋字第二七五號解釋有案。查
本案系爭應扣繳稅款是中科院非軍職人員所得中之「品位加給」及「技術津貼」部分
，該部分應否辦理扣繳至今仍爭議中（參附件二復查申請書理由欄），原告任職期間
，依循以往歷任長官辦理所得稅扣繳情形，及依中科院人事薪給制度之規定，依法作
為，並無過失可言。依上開大法官解釋，應合於免罰規定。(一)本案未辦扣繳情形溯自
民國五十七年中科院成立伊始，原告迨至民國七十九年方任職中科院主辦會計，期間
亦無任何長官告知財稅機關曾對本案扣繳情形有所檢討（即財政部六十八年台財稅第
三八五○一號函），況且，後任者亦比照以往慣例未予扣繳，因此，就本案而言，原
告實無故意或過失而未辦理扣繳之主觀要件。(二)又原告身居軍事研發單位，以遵上級
命令為先決條件，踰矩者以軍法相繩，原告秉此原則，實不可期待在無上級機關命令
下，違背前例，恣意為扣繳行為。故而原告依上級機關及歷任主辦會計人員先例作為
，應合免罰規定。三、被告一再執核課期間屬實體問題，不予探究，然被告係財政之
主管機關，對稅捐機關之處分具實質監督之職權，自應對實質併以審查，並要求國稅
局限期提出說明，然對人民如此重大之行動自由限制處分，被告依例草率行事。四、
綜之，稽徵機關對欠繳應納稅捐者，不應以限制人民出境之手段，用以確保稅收，如
今以妨礙自由方式限制人民出境，欲確保稅收，其方法目的間是否充分，已頗有爭議
，本案系爭扣繳義務是否存在尚有爭議；再者，原告之扣繳責任早逾法定期間；而此
乃客觀之事實，毋庸為證據之調查。為此請判決將一再訴願決定及原處分均撤銷等語
。
被告答辯意旨略謂︰一、原告於八十五年五月十五日、七月二十二日及同年十二月十
七日對滯納稅捐及罰鍰提起復查後，即將名下所有不動產於同年十二月十日移轉登記
予他人，依被告八十五年台財稅第八五一九一五○三六號函所訂「欠稅人或營利事業
之負責人有潛逃國外，或隱匿或移轉財產以逃避稅捐執行之跡象者。」，及限制欠稅
人或欠稅營利事業負責人出境實施辦法第二條第一項規定，予以限制出境，並無不合
。二、原告民國七十八年一月一日至七十九年十月三十一日間為國防部中山科學研究
院之主辦會計，亦即所得稅法第八十九條所稱扣繳義務人，因於七十八年一月一日至
七十九年十月三十一日給付薪資所得，未依同法第八十八條規定於給付時扣繳稅款，
經被告台灣省北區國稅局大溪稽徵所查得，依同法第一百十四條規定責令補繳並處罰
鍰。至原告主張本案補徵之稅款及罰鍰，已逾核課期間，不得再行核課等語，因係屬
實體審查，且原告已提出復查申請，被告台灣省北區國稅局已依復查程查審理中，惟
在該案行政救濟終結前，原告既有移轉所有財產以逃避稅捐執行之情事，仍有限制原
告出境之必要，原處分並無不當，請予維持等語。
　　理  由
按「納稅義務人欠繳應納稅捐達一定金額者，得由司法機關或財政部，函請內政部入
出境管理局，限制其出境；其為營利事業者，得限制其負責人出境。」為行為時稅捐
稽徵法第二十四條第三項前段所明定。次按在中華民國境內居住之個人或在中華民國
境內之營利事業，欠繳應納稅捐或關稅，在行政救濟程序終結前，個人在新台幣七十
五萬元以上，營利事業在新台幣一百五十萬元以上者，稅捐稽徵機關或海關得報請財
政部函請內政部入出境管理局限制該欠稅人或欠稅營利事業負責人出境，為限制欠稅
人或欠稅營利事業負責人出境實施辦法第二條第三項所規定。本件原告因欠繳七十八
、七十九年度綜合所得稅計一四一、三一二、七九八元暨罰鍰一二四、三二五、六四
二元，合計二六五、六三八、四四○元，財政部台灣省北區國稅局乃報請財政部函請
境管局限制出境，洵無不合。原告訴稱：本案補徵之稅款及罰鍰，已逾核課期間，不
得再行核課，何況系爭扣繳義務，是否存在尚有爭議，被告遽予函請限制原告出境，
不無違誤等語。查原告於八十五年五月十五日、七月二十二日及同年十二月十七日對
滯納稅捐及罰鍰申請復查後於行政救濟程序中，即將名下所有之不動產於同年十二月
十日移轉登記予他人，依財政部八十五年八月十五日台財稅字第八五一九一五○三六
號函釋，在行政救濟終結前，有（一）經復查決定仍有應納稅額，而未繳納半數或提
供相當擔保而提起訴願，經審酌確有限制出境之必要，或（二）欠稅人或欠稅營利事
業負責人有潛逃國外，或隱匿或移轉財產以逃避稅捐執行之跡象，並合於限制欠稅人
或欠稅營利事業負責人出境實施辦法之規定者，應予限制出境。本件原告欠繳應納稅
捐已達限制欠稅個人出境之金額標準，則被告函請境管局限制原告出境，境管局並據
以不許其出境，核無違誤。至所稱補徵之稅款及罰鍰，已逾核課期間，不得再行核課
處罰一節，經核系爭稅款及罰鍰，查原告已向台灣省北區國稅局申請復查，由該局依
復查程序審理中，而在該案行政救濟終結前，原告既有移轉所有財產以逃避稅捐執行
之情事，自仍有限制其出境之必要，所引八十七年七月二十一日台灣省南區國稅局南
區國稅法字第八七○五五六三一號復查決定，尚不足為本件得不限制出境之論據。一
再訴願決定遞予維持，俱屬妥適。原告起訴論旨，為無理由，應予駁回。
據上論結，本件原告之訴為無理由，爰依行政訴訟法第二十六條後段，判決如主文。
中    華    民    國     八十八      年      一      月      十五       日
                    行 政 法 院 第 四 庭
                                審 判 長 評  事      葉  振  權
                                         評  事      吳      仁
                                         評  事      吳  錦  龍
                                         評  事      林  家  惠
                                         評  事      吳  明  鴻
右  正  本  證  明  與  原  本  無  異
                                         法院書記官  張  惠  美
中    華    民    國     八十八      年      一      月      十八       日
